【裁判字號】    92,保險,34
【裁判日期】    921017
【裁判案由】    給付保險金
【裁判全文】
臺灣高雄地方法院民事判決  九十二年度保險字第三四號
    原      告  甲○○  原住高.
                        現應.
    訴訟代理人  乙○○  原住同.
                        現應.
    被      告  國泰人壽保險股份有限公司
    法定代理人  丙○○
    訴訟代理人  李明益律師
                啟夫律師
右當事人間請求給付保險金事件，經本院於民國九十二年十月二日言詞辯論終結，本
院判決如下：
    主    文
原告之訴及假執行之聲請均駁回。
訴訟費用由原告負擔。
    事    實    及    理    由
一、按當事人得以合意定第一審管轄法院。民事訴訟法第二十四條第一項前段定有明
    文。經查，本件原告係依保險契約之約定，訴請被告給付保險金，而依兩造所簽
    訂之保險契約第二十六條約定：「本契約涉訟時，約定以要保人（即原告）所在
    地地方法院為管轄法院‧‧‧」，有該契約書一份在卷可稽，而本件原告起訴時
    住所地位於高雄縣湖內鄉，足見兩造就本件之涉訟業已合意以本院為第一審管轄
    法院。又本件訴訟非屬專屬管轄之訴訟，兩造上開合意管轄之約定自不受影響。
    是本院依前揭法條規定，對本件自有管轄權，合先敘明。
二、本件原告經合法通知，未於言詞辯論期日到場，核無民事訴訟法第三百八十六條
    所列各款情形，爰依被告之聲請，由其一造辯論而為判決。
三、原告主張其於民國八十二年一月二十日以配偶黃塗為被保險人，向被告投保國
    泰萬代福一○一終身壽險，另附加保額為新台幣（下同）一百萬元之傷害特約保
    險契約（下稱系爭保險契約），約定若黃塗於傷害特約有效期間內，因遭遇外
    來突發之意外傷害事故，致身體蒙受傷害、死亡時，被告應給付保險金一百萬元
    ，並以原告為受益人；嗣黃塗於九十一年十二月八日下午四時許騎乘機車外出
    時發生車禍，經送醫急救仍於當日下午六時許死亡，死因為車禍引起之顱內出血
    （頭部撞傷）。此為意外事故致死，被告依約應理賠傷害特約保險金一百萬元，
    詎被告竟以「黃塗係酒後駕車致生事故」為由拒絕理賠，原告爰依系爭保險契
    約之約定，請求被告給付保險金一百萬元及其利息。從而聲明：（一）被告應給
    付原告一百萬元，及自起訴狀繕本送達被告翌日起至清償日止，按週年利率百分
    之五計算之利息。（二）願供擔保請准宣告假執行。
四、被告則以系爭保險契約第十四條第六款約定，被保險人因麻醉、酗酒所致事故而
    死亡、殘廢或受傷時，被告不負給付保險金之責任；本件被保險人黃塗係酒後
    駕車，其血液酒精濃度百分比為百分之零點二八九，已達不能安全駕駛之程度，
    顯見黃塗係因酗酒所致事故而死亡，符合上開除外責任之約定，被告並無給付
    保險金之義務等語置辯。並聲明：（一）駁回原告之訴及假執行之聲請。（二）
    如受不利判決，願供擔保請准免為假執行。
五、經查，原告於八十二年一月二十日以其配偶黃塗為被保險人，向被告投保國泰
    萬代福一○一終身壽險，另附加傷害特約保險契約，保額為一百萬元，該傷害特
    約保險部分，係約定若黃塗於傷害特約有效期間內，因遭遇外來突發之意外傷
    害事故，致身體蒙受傷害、死亡時，被告應給付保險金一百萬元，並以原告為受
    益人；嗣黃塗於系爭保險契約有效期間內即九十一年十二月八日下午四時許騎
    乘機車外出時發生車禍交通事故，經送往台南市立醫院急救後仍於當日下午六時
    許死亡，死因為車禍引起之顱內出血（頭部撞傷）。後原告向被告申請理賠傷害
    特約保險金時，被告以「黃塗係酒後駕車致生事故」為由拒絕理賠之事實，為
    兩造所不爭，並據原告提出國泰萬代福一○一終身壽險（含傷害特約附約）要保
    書、臺灣臺南地方法院檢察署（下稱臺南地檢署）相驗屍體證明書各一件為證，
    復經本院調閱臺南地檢署九十一年度相字第一五一一號及臺灣高雄地方法院檢察
    署九十一年度相字第二○六四號相驗卷宗、台南市立醫院病歷查核屬實，堪信其
    為真正。
六、至原告主張本件被保險人黃塗係意外死亡，符合系爭保險契約給付保險金之約
    定，被告應給付保險金一百萬元及利息等語，為被告所否認，並以前詞置辯。則
    本件應予審究者，即黃塗之死因是否符合系爭保險契約之除外責任約定，被告
    不負理賠保險金之責？爰論述如下：
（一）原告主張系爭保險契約並未約定酗酒發生事故則不予理賠等語，雖據其提出「
      傷害給付特約條款（一般壽險適用）」條文一份為證，惟被告則辯稱該份條款
      並非系爭保險契約之約定內容，系爭保險契約約定內容應適用「國泰附加傷害
      保險給付特約條款」條文等語。經查，原告自承該份「傷害給付特約條款（一
      般壽險適用）」條文，並非其於簽定系爭保險契約時所取得之契約內容，而係
      本件保險事故發生後始向被告索取而得（見本院九十二年六月十八日準備程序
      筆錄），是該份條款之內容是否適用於系爭保險契約，即有可疑。再查，原告
      所提「傷害給付特約條款」條文，已註明「一般壽險適用」，而被告所提「國
      泰附加傷害保險給付特約條款」，由其名稱即足以認定係適用於「附加傷害保
      險給付特約」，兩者相較之下，被告所提「國泰附加傷害保險給付特約條款」
      顯然較符合系爭保險契約為「附加傷害特約保險」之性質，故被告所辯系爭保
      險契約應適用「國泰附加傷害保險給付特約條款」之約定內容等語，尚屬可採
      ；是系爭保險契約之約定應以被告所提「國泰附加傷害保險給付特約條款」內
      容為準。再查，本件保險契約（即國泰附加傷害保險給付特約條款）第十四條
      第六款約定：「被保險人直接因下列事由致成死亡、殘廢或傷害時，本公司（
      即被告）不負給付保險金之責任：六、被保險人因麻醉、酗酒所致事故。」有
      上開國泰附加傷害保險給付特約條款一份附卷可稽，從而，若本件被保險人黃
      塗係因酗酒始發生事故死亡，被告依約即無給付保險金之義務。
（二）按汽車駕駛人飲用酒類或其他類似物後其吐氣所含酒精濃度超過每公升零點二
      五毫克或血液中酒精濃度超過百分之零點零五以上者，即不得駕車。道路交通
      安全規則第一百十四條第二款定有明文。查依台南市立醫院之病歷記載，黃
      塗於本件交通事故發生後，曾於當日（九十一年十二月八日）下午五時十八分
      許抽血檢查血液中酒精濃度，經檢驗其血液中酒精濃度為百分之零點二八九八
      一，相當於呼氣酒精濃度每公升一點四四九零五毫克，此有該院九十二年八月
      五日南市醫字第九二○五二二號函、病歷及檢驗報告單在卷足參；又血液中酒
      精濃度達百分之零點零五時，將造成輕度（酒精）中毒，達百分之零點二時，
      將造成中度中毒，發生步態不穩、噁心嘔吐、精神混惑不清晰之情形，達百分
      之零點三時，將造成中到重度中毒，出現說話不清楚、感覺喪失、視力模糊之
      狀況，此有行政院國軍退除役官兵輔導委員會台北榮民總醫院八十八年八月五
      日（八八）北總內字第二六八六八號函附卷可憑。是被保險人黃塗於本件事
      故發生時，血液中酒精濃度至少為百分之零點二八九八一，達到中到重度酒精
      中毒之程度，已不能安全騎乘機車，其情形顯然符合系爭保險契約中所稱之「
      酗酒」無疑。
（三）又查，黃塗係於騎車途中不詳原因跌落地面撞擊頭部致死，現場附近並無可
      疑肇事人、車之痕跡，且事故當時天氣晴朗、日間自然光線充足、事故現場路
      面乾燥無缺陷、沒有道路障礙物、視線良好，查無外來力量（如其他車輛、行
      人、路面缺陷等非黃塗本人之因素）使其跌落地面之證據，此有高雄縣政府
      警察局湖內分局九十二年七月十四日以湖警刑字第九二○○五三六八號函檢送
      本件車禍事故之調查筆錄、初步調查報告表、道路交通事故調查報告表、現場
      蒐證照片等資料在卷可稽；復參酌本件被保險人黃塗於事故發生時，已達中
      到重度酒精中毒之程度，精神混惑不清晰，不能安全騎乘機車，而原告又未舉
      證證明黃塗係因外來力量導致跌落地面等情，足認被告抗辯黃塗係酒後騎
      車外出時，因酗酒不能安全駕駛而發生本件事故致死等語，堪予採信。
七、綜上所述，本件被保險人黃塗雖因跌落地面顱內出血（頭部撞傷）而死亡，符
    合系爭保險契約所定「因遭遇外來、突發之意外傷害事故致死」之要件，惟其係
    於酒後騎車外出，因酗酒不能安全駕駛始發生本件事故，依前述系爭保險契約第
    十四條第六款之約定，被告自得拒絕理賠。從而，原告依系爭保險契約之約定，
    請求被告給付保險金一百萬元，及自起訴狀繕本送達被告翌日起至清償日止，按
    週年利率百分之五計算之利息，為無理由，應予駁回。
八、原告受敗訴判決，其假執行之聲請即失所依據，應併予駁回。
九、本件事證已臻明確，兩造其餘攻擊防禦方法及舉證，核於判決結果不生影響，爰
    不一一論斷，附此敘明。
據上論結，本件原告之訴為無理由，依民事訴訟法第三百八十五條第一項前段、第七
十八條，判決如主文。
中      華      民      國    九十二    年      十      月     十七     日
~B民事第二庭
~B    審判長法官  楊富強
~B    法      官  劉定安
~B    法      官  楊筑婷
右為正本係照原本作成。
如不服本判決，應於送達後廿日內，向本院提出上訴狀並表明上訴理由，如於本判決
宣示後送達前提起上訴者，應於判決送達後十日內補提上訴理由書（須附繕本）。
中      華      民      國    九十二    年      十      月     十七     日
~B法院書記官  胡淑芳


司法院資訊處製作；財團法人民間司法改革基金會備份。
